臺灣高等法院臺南分院刑事判決　　　　 96年度上訴字第292號
上　訴　人
即　被　告　乙○○
選任辯護人　蘇新竹　律師
上列上訴人因強盜案件，不服臺灣臺南地方法院95年度訴字第11
43號中華民國96年1月3日第一審判決（起訴案號：臺灣臺南地方
法院檢察署95年度偵字第8286號），提起上訴，本院判決如下：
    主  文
原判決撤銷。
乙○○竊盜，因脫免逮捕，而當場施以強暴，處有期徒刑伍年陸
月。
    事  實
一、乙○○於民國（下同）95年4月25日上午5時許，騎乘其兄賈
    蜀陵所有車號ＺＧＧ－103號輕機車，行經臺南市○○○○街
    33巷118弄與168弄間之漢平開發建設公司御見建築工地時，
    見上開工地之地上置放電纜線，竟意圖為自己不法之所有，
    進入該工地內，竊取甲○○所有之電纜線1條（長約25公尺
    ），得手後將之置放在上開輕機車之腳踏板上，正欲離去之
    際，適為工地值班工人林聰傑發覺工地中庭停放有上開車號
    ＺＧＧ－103號輕機車，並在輕機車腳踏板上發現有失竊之
    電纜線，林聰傑隨即呼叫同事郭淙彬前來協助，兩人並出聲
    叫喊，而由郭淙彬在中庭守住上開輕機車，林聰傑繼續在工
    地附近尋找竊賊，乙○○聞聲後即跑至該工地二樓隱匿，不
    久乙○○欲離去時，適為林聰傑尋至郭淙彬值班工地旁之上
    開乙○○隱匿處發現，林聰傑即呼叫郭淙彬前來並一同制止
    乙○○離去，且告知乙○○先別離開等警察來處理等語，詎
    乙○○竟基於脫免逮捕之意思，於林聰傑、郭淙彬趨前欲抓
    住乙○○逮捕時，乙○○當場即對林聰傑、郭淙彬施以強暴
    之拉扯推打行為，致郭淙彬因此受有右眼鞏膜下出血及右鞏
    膜擦傷之傷害，而林聰傑因閃避得宜，致未傷及身體，乙○
    ○隨即趁隙逃離現場，並遺留上開輕機車、一雙拖鞋及上衣
    一件。嗣經警在現場尋獲乙○○遺留在現場之身分證及上開
    輕機車，循線查悉上情。
二、案經臺南市警察局第一分局報告臺灣臺南地方法院檢察署檢
    察官偵查起訴。
    理  由
壹、證據能力方面
    按被告以外之人於審判外之言詞或書面陳述，除法律有規定
    者外，不得作為證據，刑事訴訟法第159條第1項固定有明文
    。惟被告以外之人於審判外之陳述，雖不符同法第159條之
    1至之4之規定，而經當事人於審判程序同意作為證據，法院
    審酌該言詞陳述或書面陳述作成時之情況，認為適當者，亦
    得為證據。又當事人、代理人或辯護人於法院調查證據時，
    知有第159條第1項不得為證據之情形，而未於言詞辯論終結
    前聲明異議者，視為有前項之同意，同法第159條之5亦定有
    明文。查證人林聰傑、郭淙彬、證人即被害人甲○○於警訊
    ，及證人林聰傑、郭淙彬於偵查中之所為陳述，均為審判外
    之陳述而屬傳聞證據，暨其他相關郭淙彬台南市立醫院診斷
    證明書、乙○○國軍新竹醫院附設民眾診療服務處之病歷資
    料暨診斷證明書、刑案現場平面圖、贓物認領保管單、車籍
    作業系統查詢認可資料等具傳聞性質之證據資料，公訴人、
    被告及其選任辯護人於審判程序中對於前述證人於警詢、偵
    查中之證述暨其他相關具傳聞性質之證據資料之證據能力，
    均表示沒有爭執，且迄於言詞辯論終結前亦未聲明異議。本
    院審酌證人陳述及證據資料作成時之情況，核無違法取證或
    其他瑕疵，且為證明本件犯罪事實所必要之重要關係事項，
    認為以之作為證據為適當，上開證人於審判外之陳述及相關
    證據資料，自得做為證據，合先敘明。
貳、認定犯罪事實所憑之證據及理由
一、訊據上訴人即被告乙○○於原審及本院審理時均坦承於上開
    時、地，確有有竊取電纜線之行為等情（見原審卷第139 頁
    、第140頁、本院上訴卷第43頁），惟訊據被告矢口否認有
    何施行強暴之準強盜行為，辯稱：「郭淙彬所受之右眼鞏膜
    下出血及右眼鞏膜擦傷，核與一般用手擊打之傷勢不符，被
    告受傷情形相當嚴重，並未出手毆打林聰傑、郭淙彬，被告
    遭上開二人持鐵管擊打頭部，並以左手護住頭部，致左手被
    打骨折，被告乃假裝昏倒乘機逃離現場，應係保命之舉，如
    果他們沒有打我，我不可能有這麼重的傷勢，我是被他們打
    得頭部都是血，所以裝死，實際情形是他們先出手，帶二支
    鋼管」云云。惟查：
（一）訊據上訴人即被告乙○○於原審及本院審理時均坦承於上
      開時、地，確有有竊取電纜線之行為等情（見原審卷第
      139頁、第140頁、本院上訴卷第43頁），核與證人即被害
      人甲○○於警詢時所證述情節相符（見警卷第14頁），並
      有贓物認領保管單一紙附卷可稽（見警卷第35頁），足證
      被告確有意圖為自己不法之所有，竊取甲○○所有電纜線
      之行為，甚為明灼。衡以被告得手後，將之置於其上開機
      車之腳踏板上，顯已達破壞他人支配持有關係而建立自己
      支配持有關係之程度，應為竊盜既遂。
（二）按審理事實之法院於證人之陳述有部分前後不符或相互間
      有所歧異時，究竟何者為可採，仍應本其自由心證予以斟
      酌，非謂一有不符或矛盾，即應認其全部不可信；又證人
      供述之證據前後不符時，究竟何者為可採，事實審法院仍
      得依證據法則，本於自由心證予以斟酌，作合理之比較，
      定其取捨，若其取捨判斷無從認為確實有違日常客觀之經
      驗法則，自不得指為違背法令，有最高法院81年度臺上字
      第5303號判決及82年度臺非字第141號判決可參。且證人
      就同一事實之陳述前後略有出入此乃各人之記憶不清，或
      細節未交待清楚，或其描述用語不同，省略片段情節，或
      記錄之詳簡有異所致，倘其主要陳述一致，即尚難因其細
      節稍有紛岐即將全部證言捨棄不採，亦有最高法院73年度
      臺上字第3998號判決可參。
（三）被告於警詢中供述：「我是於95年4月25日早上5時許在台
      南市東區○○○○街33巷118弄與168弄之間，竊取工地一條
      約25公尺長之電纜線，再將該電纜線置上於我所騎承之輕
      機車（車號ＺＧＧ－103號）腳踏板上，當我正欲騎機車
      逃離現場時，便聽到有2名男子叫喊，我便迅速逃跑至工
      地2樓躲藏，躲了一會，正巧被該2名男子遇見攔阻下來，
      該2人便分持鋼筋毆打我，我見狀便快速跑離現場。」云
      云（見警卷第2頁），應認被告確有竊取上開電纜線得手
      後，正欲騎乘上開輕機車離開時，因證人林聰傑、郭淙彬
      出聲叫喊而隱匿在上開工地內二樓，不久欲離開時確經證
      人林聰傑、郭淙彬制止被告離開等情，實可認定。
（四）證人林聰傑於警詢時證述：「我是於今（25）日5時許，
      在崇善15街33巷118弄與168弄間漢平開發建設御見工地發
      現偷竊電纜線的人。」、「我大約是5時許，在值夜工地
      聽到我睡覺的後面工地有聲音，我起來查看，我先沿118
      弄東向西走，再左轉168弄，當我走到168弄有中庭的地方
      時，看到中庭的地方停放一部車號ＺＧＧ－103機車，我
      仔細察看到機車踏板上有袋子，袋子內裝有電纜線，我察
      覺到有小偷，我趕快到168弄13號前工地內找在那裡值夜
      的郭淙彬，我叫醒郭淙彬後，我繼續找小偷，郭淙彬到中
      庭守著機車，我再走到郭淙彬值夜工地旁的工內，發現一
      名男子，我問他到工地要做什麼事？他沒有回答，但一直
      向我走來，我大叫郭淙彬過來幫忙，郭淙彬到時他要走，
      我們兩人叫他先別走，等警察來，他堅持要走，即和我們
      兩人推拉，強行離開，郭淙彬拉其上衣還是無法將他留下
      ，他逃離工地。」等語（見警卷第6頁），證人郭淙彬於
      警詢時亦證述：「我大約是5時許，在值夜工地（崇善15
      街33巷118弄右邊第三間）睡覺時，我同事林聰傑來叫我
      ，向我稱：後面工地有聲音，我就與林聰傑一起去後面工
      地查看，我們先沿118弄東向西走，再左轉168弄，當我們
      走到168弄有中庭的地方時，看到中庭的地方停放一部車
      號ＺＧＧ－103機車，我們仔細察看到機車踏板上有袋子
      ，袋子內裝有電纜線，我們察覺到有小偷，我就在工地中
      庭的地方先顧著該部ＺＧＧ－103機車，另我同事林聰傑
      就繼續在工地附近找竊嫌，於是我同事林聰傑再走到我值
      夜工地旁的工地內，發現一名男子，然後林聰傑就大喊我
      的名字叫我過來幫忙，我趕到時該名竊嫌就匆忙的要離開
      ，我們兩人叫他先別走，等警察來，他堅持要走，即和我
      們兩人推拉，強行離開，我就拉該名竊嫌的上衣還是無法
      將他留下，他就逃離工地。」等語（見警卷第11頁），而
      被告於警詢中亦供述：「現場有遺留一件經過拉址破掉的
      短袖上衣。」云云（見警卷第3頁），應認證人林聰傑發
      覺上開輕機車上有失竊電纜線後，即呼叫證人郭淙彬前來
      協助，由證人郭淙彬在工地中庭守住輕機車，證人林聰傑
      繼續在工地附近尋找竊賊，嗣後證人林聰傑發現被告，並
      叫來證人郭淙彬，且告知被告不要離開等警察來處理等語
      ，被告執意離開確有與證人林聰傑、郭淙彬發生拉扯推打
      等情，亦可認定。
（五）按刑法第329條準強盜罪之成立，須以強暴、脅迫等不法
      手段為成立要件。所謂強暴，係指以有形之暴力行為強加
      諸被害人之身體而言，並不以生傷害結果為必要。又刑法
      第329條準強盜罪之所謂施強暴、脅迫，祇須於竊盜或搶
      奪，因防護贓物、脫免逮捕或湮滅罪證，而當場有此行為
      者即為已足，不以至使被害人不能抗拒為必要。從而行為
      人施以強暴時，縱因被害人閃避得宜，致未傷及身體，仍
      不失為施強暴。查證人林聰傑於偵查中亦證述：「我就在
      工地內尋找，後來發現庭上乙○○，那時他正樓上走下來
      ，我就去叫郭淙彬一起要去抓被告，結果去抓時，一開始
      問他有無行竊，他有承認，後來他突然打我們二人，並且
      跑掉。」、「（他為何要出手打你們？）因為我們有說我
      們要叫警察，叫他在那裡等，他就突然打郭淙彬，我與郭
      淙彬2人就一同去抓他，他就企圖掙脫，並且有出拳揮擊
      我與郭淙彬，之後就被他跑掉了。」等語（見偵查卷第14
      頁）、於原審並證述：「（何時攻擊你？）我通知證人郭
      淙彬，並告訴被告我己經報警，他要走，這時證人郭淙彬
      已經到現場，因為被告不留下來，所以我與證人郭淙彬跟
      他拉扯。」、「（拉扯的情形為何？）近距離拉扯，應該
      是被告揮手掙脫時揮到（造成郭淙彬受傷），證人郭淙彬
      在前，我在後，追到他，我們二人要抓他，抓不住他。」
      、「拉扯過程中，你們有無拿地上鐵管防禦？）有，我們
      兩人順手都有拿。」、「（為何要拿鐵管？是否受被告攻
      擊？）是因為被告要打我們。」、「（拉址時，被告還要
      打你們嗎？）對。」、「（你拿四尺鐵管，被告要打你們
      時，有無打到你們？）有。我閃開。」等語（見原審卷第
      49頁至第52頁），證人林聰傑已明確指證被告經證人林聰
      傑發現後，而在證人郭淙彬到達後，被告確有對證人林聰
      傑、郭淙彬施以拉址推打之施暴行為，而證人林聰傑因閃
      避得宜，而未受傷，卻致證人郭淙彬受有右眼鞏膜下出血
      及右鞏膜擦傷之傷害。且核與證人郭淙彬於偵查中證述：
      「（有跟被告發生肢體上的衝突？）有，我與林聰傑說要
      叫警察來處理，他就突然揮拳來打我，企圖要逃跑，我與
      林聰傑就過去抓住他，他一直想要掙脫，有揮拳攻擊我們
      的身體並跟我們發生扭打，因為我們沒有抓緊他，就被他
      脫跑了。」等語（見偵查卷第14頁），於原審審理時結證
      ：「（被告他與你們發生拉扯時，有動手打人嗎？）拉扯
      中，也不知道是故意或非故意，但是我那時候，確實被他
      打到，我記憶中最清楚，就是被他打到。」等語（見原審
      卷第58頁）大致相符，並有台南市立醫院診斷證明書一紙
      在卷可稽（見警卷第25頁），況被告於本院審理時亦供承
      ：「我沒有打他（郭淙彬），可能掙脫時傷到他的」云云
      （見本院上訴卷第41頁），足見被告為證人林聰傑、郭淙
      彬告知乙○○先別離開等警察來處理等語後執意離開，於
      證人林聰傑、郭淙彬趨前欲抓住乙○○逮捕時，乙○○即
      對林聰傑、郭淙彬施以強暴之拉扯推打行為，致郭淙彬因
      此受有右眼鞏膜下出血及右鞏膜擦傷之傷害，林聰傑因閃
      避得宜，致未傷及身體，益見被告當時有對證人郭淙彬、
      林聰傑施以強暴之行為，並非僅係單純消極掙脫之行為，
      而是具有積極施以強暴行為之性質及特徵，應已該當於「
      強暴」之物理上不法腕力之概念；而酌以被告施行強暴之
      處所，係臺南市○○○○街33巷118弄與169弄間工地，亦為
      前開證人林聰傑、郭淙彬證述明確，顯認被告係「當場」
      施以強暴，應堪認定，被告於本院審理時辯稱伊當時已走
      到馬路云云（見本院上訴卷第41頁），應不足採。而證人
      林聰傑於原審審理時證述：「我先發現，他要打我。」、
      「他見到警察來，就跑了。他是掙脫，我們發現時，叫他
      在那邊跪下，他見到警察來，就掙脫跑掉。」、「我問他
      機車是否他的，他沒有回答我，就攻擊我。」、「是我見
      到他時，他就攻擊我。」、「看到警察來就跑。」等語（
      見原審卷第47頁、第49頁、第50頁），惟證人林聰傑於原
      審審理時嗣後證稱：「（警察有到現場嗎？）被告跑掉之
      後，才到」（見原審卷第52頁）。證人郭淙彬於原審審理
      時亦稱：「（警察何時到現場？）被告跑掉之後。」等語
      相符（見原審卷第58頁），應認證人林聰傑上述被告見警
      察來了就跑等情，與事實不符，又證人林聰傑自警詢、偵
      查中均未陳述被告有先對其施以攻擊，係用何方式對其攻
      擊等情，證人郭淙彬亦未對此部分加以證述，而證人郭淙
      彬於原審審理時僅稱：「是證人林聰傑先看到，他們二人
      在那邊講話，被告一直衝向證人林聰傑，證人林聰傑一直
      後退，不知道如何。」等語（見原審卷第55頁），此尚難
      認定被告於被證人林聰傑發現時即對證人林聰傑攻擊，則
      證人林聰傑上開證述被告見到伊時即對其施以攻擊等情，
      與實情尚屬不符，不足採信。
（六）被告固另辯稱：「他們一人一支鐵棒打我，我假裝昏倒才
      跑得掉，我哪有機會打他們…他們沒有打我，我不可能有
      這麼重的傷勢」云云。惟參諸證人郭淙彬於原審審理時所
      證稱：「被告他在我左前方，我拉住他的右手」，「（你
      們二人為何拉不住被告？）被告體型壯碩，我一雙手就拉
      不住他一隻手，何況一個人」等語（見原審卷第60頁），
      核與原審法院當庭勘驗之結果：證人郭淙彬與林聰傑之身
      材僅一百六十餘公分屬於瘦小體型乙情一致（見原審卷第
      60頁），佐以證人郭淙彬於原審審理時亦證稱：「（你剛
      剛跟律師說你跟被告拉扯時，有丟掉鐵管，是在何時？）
      是在他打到我眼睛時，鐵管就掉了」，「我用雙手拉他右
      手臂，那時候他揮手臂，我已經把鐵管丟旁邊，他掙扎」
      ，「（你何時拿鐵管？）人林聰傑叫我，我跑過去時，於
      地上順手撿起的」，「（後來他如何掙脫掉？）他一直甩
      ，衣服就拉破，他就跑掉了」，「（你們拿的鐵管尺寸，
      是一尺或三、四尺？）我只有一尺多」，「（在拉扯中，
      有無將被告壓倒在地？）沒有」等語（見原審卷第56頁、
      第57頁、第59頁及第60頁），核與被告林聰傑於原審審理
      時亦稱：「就是拉址，被告要打我，我們看到地上有鐵管
      ，就順手拿起來，但沒有打，還是拉拉址址，我們說警察
      來，被告就掙脫，我們沒有打他。」等語（見原審卷第51
      頁）大致相符，因此，依證人所述及原審法院當庭勘驗結
      果，被告體型壯碩，證人林聰傑、郭淙彬身材瘦小，在證
      人二人合力趨前逮捕被告時，為避免遭被告攻擊，始拾起
      鐵管並要求被告留在現場，且依證人之體型與鐵管約一尺
      （郭淙彬所持）或四尺（林聰傑所持，見原審卷第51頁）
      之長度，並參諸被告頭部受傷之部位（見原審依職權調閱
      之國軍新竹地區醫附設民眾診療服務處九十五年十一月十
      日醫察字第○九五○○○○一五二號函附之病歷，原審卷
      第69頁至第120頁），在拉扯發生前，證人林聰傑、郭淙
      彬與被告間仍有距離存在，而依證人林聰傑、郭淙彬在與
      被告仍有距離之情形下，依證人林聰傑、郭淙彬之體型是
      否可毆擊至身高高於渠等之被告頭部，頗為困難；尚且，
      依證人郭淙彬所述，其在拉扯被告時，因遭被告揮擊至眼
      睛，鐵管亦同時掉落，衡諸經驗法則，在近距離情況下，
      加上被告體型壯碩且力量頗大，證人郭淙彬以手拉住被告
      ，應已無法再度拾起鐵管朝被告之頭部攻擊，證人林聰傑
      在證人郭淙彬後，亦無法直接毆擊被告，因此，被告辯稱
      ：「我假裝昏倒才跑得掉，我哪有機會打他們」云云，尚
      乏證據之支持。準此以觀，被告所辯之詞，與經驗法則有
      違，故證人林聰傑、郭淙彬證稱其未持鐵管毆擊被告頭部
      等情，經核與原審法院勘驗之結果較為吻合而屬可信，益
      證被告所辯，難資憑信。又被告係於95年4月25日上午5時
      許所為上開情事，如果當時被告確受有左手遠端橈骨及左
      舟狀骨折及頭皮撕裂傷，並需從95年4月25日起至同年4月
      28日止因急診住院，顯見傷勢非輕，何以不在脫逃後即時
      就近接受醫療，竟遠至新竹市之國軍新竹醫院急診，時間
      亦在案發十幾小時後之同日21時47分，被告所受傷害原因
      為何，實有疑問，故而被告雖受有上開傷害，惟尚無法證
      明確係由證人林聰傑、郭淙彬所為，而當時其確為保命而
      脫免逮捕。
二、綜上各情相互酌參，被告上開所辯，顯係臨訟諉責之詞，不
    足採信，本案事證明確，被告所為準強盜之犯行，洵堪認定
    ，應依法論科。
參、論罪科刑之理由
一、按刑法準強盜罪，係以竊盜或搶奪為前提，在脫免逮捕之情
    形，其竊盜或搶奪既遂者，即以強盜既遂論（最高法院68年
    台上字第2772號判例意旨參照）。次按刑法第329條準強盜
    罪之構成要件，只須行為人主觀上本乎防護贓物、脫免逮捕
    或湮滅罪證之目的而當場施以強暴（即以有形之暴力行為強
    加諸被害人之身體）、脅迫行為，即足充之，至於具體之客
    觀外在情形如何，是否生傷害結果或至使不能抗拒，則非所
    問（最高法院94年度台上字第2816號判決意旨參照），核被
    告所為，係犯刑法第329條規定以同法第328條第1項強盜罪
    論之準強盜罪。
二、被告使證人郭淙彬受傷之施以強暴行為，應係準強盜犯行之
    結果行為，包括於準強盜犯行，不另論罪。
肆、撤銷改判之理由
一、原審以被告罪證明確，因予論罪科刑，固非無據，然查：原
    判決未予認定檢察官起訴被告尚有對證人林聰傑施以強暴行
    為，此與事實不相符合，實有未洽。
二、依上所陳，被告上訴意旨否認有何準強盜之犯行，經查均屬
    無據，雖非可取，惟原判決既有前揭可議之處，自應由本院
    將原判決予以撤銷改判，以期適法。爰審酌被告素行不好，
    不思以正當途徑靠自己勞力賺錢，任意侵害他人財產法益，
    嚴重危害社會治安，破壞善良人民對平和生活秩序之期待與
    保障，並因竊盜既遂為脫免逮捕而當場施以強暴之手段、以
    及所竊得之電纜線價值非鉅，惟犯後矢口否認犯行，顯見態
    度欠佳等一切情狀，量處有期徒刑五年六月，以資儆懲。
伍、適用之法律
一、刑事訴訟法第369條第1項前段、第364條、第299條第1項前
    段。
二、刑法第329條、第328條第1項。
本案經檢察官邱克斌到庭執行職務。
中　　華　　民　　國　　96　　年　　5 　　月　　14　　日
                  刑事第二庭    審判長法  官  葉居正
                                      法  官  郭千黛
                                      法  官  吳森豐
以上正本證明與原本無異。
如不服本判決，應於收受本判決後十日內向本院提出上訴書狀。
其未敘述上訴理由者並得於提起上訴後十日內向本院補提理由書
狀（均須按他造當事人之人數附繕本）「切勿逕送上級法院」。
　　　　　　　　　　　　　　　　　　　書記官  李梅菊
中　　華　　民　　國　　96　　年　　5 　　月　　14　　日
附錄所犯法條：
刑法第329條：
竊盜或搶奪，因防護贓物、脫免逮捕或湮滅罪證，而當場施以強
暴脅迫者，以強盜論。
刑法第328條第1項
意圖為自己或第三人不法之所有，以強暴、脅迫、藥劑、催眠術
或他法，至使不能抗拒，而取他人之物或使他人交付者，為強盜
罪，處五年以上有期徒刑。
